臺灣臺中地方法院刑事判決　　　　　　　95年度易字第2234號
公　訴　人　臺灣臺中地方法院檢察署檢察官
被　　　告　甲○○
上列被告因恐嚇取財案件，經檢察官提起公訴（95年度偵字第52
0號），本院判決如下：
    主    文
甲○○幫助共同意圖為自己不法之所有，以恐嚇使人將本人之物
交付，處有期徒刑肆月，如易科罰金，以銀元參佰元（即新臺幣
玖佰元）折算壹日。
    犯罪事實
一、甲○○明知存摺、提款卡交予他人使用，甚有可能被利用作
    為恐嚇取財之工具，竟仍基於幫助他人恐嚇取財之間接故意
    （不確定故意），於民國94年6月23日，在不詳地點，將其
    在中華郵政公司臺中公益路郵局所開立0000000-0000000號
    帳戶之存摺、提款卡（包括密碼）交給某不法集團使用。該
    不法集團取得甲○○之前揭郵局帳戶之存摺、提款卡等物後
    ，其已成年之成員即基於意圖為自己不法所有之犯意聯絡，
    於94年7月6日14時許，由二男性成員交替打電話給蒲泓諠，
    向蒲泓諠恫稱：「你母親積欠地下錢莊債務，現人在我手中
    ，你必須依指示行動才會放人」等語，並由另一女性成員在
    電話中佯裝哭泣求救之聲音，蒲泓諠聞後，為救其母親，即
    依對方指示離家，並投宿於嘉義市義興大旅社。蒲泓諠離家
    後，該不法集團之某男性成員旋於當日14時45分許打電話給
    蒲泓諠之母親王月，向王月恐嚇稱：「妳兒子蒲泓諠在我手
    中，請準備新臺幣（下同）五十萬元，如不配合，要將妳兒
    子的手腳剁掉」等語，並由另一男性成員在電話中假裝哭喊
    趕快來救我，王月聞後因暫時無法連絡其兒子，遂以為其兒
    子果在對方手上而心生畏懼，乃於要求對方降低金額後，於
    翌日即94年7月7日13時57分許，匯十萬元入對方所指示之甲
    ○○前揭郵局帳戶內，該不法集團成員於款項匯入後，立即
    於當日將之提領一空。嗣經王月報警循線查獲甲○○。
二、案經臺中縣警察局清水分局報請臺灣臺中地方法院檢察署檢
    察官偵查起訴。
    理    由
一、訊據被告甲○○，固坦承有在臺中公益路郵局開立前揭帳戶
    ，並取得存摺及提款卡，惟矢口否認有將該郵局之存摺、提
    款卡等物交予他人使用，辯稱：伊因缺錢，想要提領該帳戶
    內的錢時，發現存摺等物均已不見，遂到郵局申請補發，然
    補發存摺後，伊看帳戶內沒什麼錢，所以也沒提領，就將存
    摺、提款卡等物放在機車之置物箱內，未再使用，迄94年7
    月8日接到郵局通知該帳戶已被設定為警示帳戶，才知道補
    領的存摺、提款卡等物不見了云云。
二、經查，(一)上揭犯罪事實業據被害人王月、證人蒲泓諠於警詢
    及檢察官偵訊中陳述明確，並有被告前揭臺中公益路郵局開
    戶資料及出入明細、王月匯十萬元之匯款申請書、蒲泓諠投
    宿義興大里社之旅客登記簿附卷可稽，而被告該臺中公益路
    郵局之出入明細經核結果，確實有王月匯入之十萬元。又
    被告之該郵局帳戶出入明細顯示：94年6月16日辦理掛失補
    副、語音系統、換簿、餘額為六十三元，94年6月23日核發
    晶卡、無摺存款一千元、跨行轉出二百十七元（參他卷第69
    ～70頁），而被告於96年1月29日在本院供稱：「（問：妳
    郵局帳戶妳是否有在94年6月16日辦理掛失？）有」、「（
    問：妳辦理掛失的當天郵局就發新的存簿給妳？）是的」、
    「（問：當天郵局有發新的提款卡給妳？）沒有，他叫我三
    天後再去拿」、「（問：妳6月16日拿到存簿後妳將它放在
    何處？）機車置物箱中」、「（問：妳三天後拿到提款卡後
    妳又將提款卡放在那裡？）一樣丟在機車置物箱」、「（問
    ：妳6月16日那天有無辦理語音系統？）有」、「（問：語
    音系統如何使用？妳有沒有用過？）我不會使用，我沒有用
    過，我跟郵局人員說我要辦語音系統，郵局人員問我要做什
    麼，我說我想上網拍賣東西比較方便，但是後來我也沒有上
    網拍賣東西」、「（問：妳去領取提款卡的時候，妳還有存
    錢進去？）沒有，我沒有存錢進去，我那時缺錢」、「（問
    ：提示被告郵局帳戶出入明細，妳的出入明細顯示妳去領取
    提款卡的那天有存入一千元，請說明？）我沒有存錢」（參
    本院卷第73～75頁筆錄）。足徵被告是94年6月16日補領存
    摺，94年6月23日領取提款卡，領得提款卡後將之放在機車
    置物箱內，當時尚未發現之前放在置物箱內之存摺不見了，
    亦即94年6月23日該存摺、提款卡均尚在被告之持有中，又
    該帳戶內於94年6月23日無摺存入一千元，但不是正缺錢的
    被告所存入，當天並立即轉出二百十七元，而若無存摺或提
    款卡，自無法辦理轉出，且被告自稱從郵局領回存摺、提款
    卡後即丟在機車置物箱內，未曾使用，是可確定被告於94年
    6月23日自郵局領得提款卡後，即於當日將該郵局存摺、提
    款卡交予他人使用；再被告不曾使用過語音系統，也不會使
    用語音系統，竟於94年6月16日申請設定語音系統，且於設
    定後也沒有使用過，而帳戶設定語音系統，乃現今猖行之不
    法集團為詐騙或恐嚇取財行為時所必備，是被告設定語音系
    統之行為，益徵其確有將該郵局帳戶之存摺、提款卡等物交
    予不法集團使用。被告若僅遺失存摺、提款卡，則竊取或
    拾獲之人如何知曉提款卡密碼而據以提款，雖被告於檢察官
    偵訊中辯稱其將密碼寫在存摺上（參偵卷第52頁筆錄），惟
    被告係已成年受過教育之正常人，其當知如此作為風險甚大
    ，違乎一般人之經驗，令人難以置信。綜上所述，本院認為
    被告所辯與經驗法則有違且與事實不符，顯係卸責之詞，不
    足採信，本件應係被告於94年6月23日主動將其存摺、提款
    卡（包括密碼）交予他人使用，歹徒方能順利得逞。次按，
    到金融機構開戶申請存摺、提款卡，並無何特別資格之限制
    ，故一般人須正常使用存摺、提款卡時，均係自己到金融機
    構申請，以確保己身之財產，若捨此途而借用別人之存摺、
    提款卡者，必是心存歹意另有企圖，況現今社會上利用人頭
    帳戶犯罪以逃避查緝之情事層出不窮，經媒體廣為報導，已
    成眾所週知之事，被告自無例外，而被告雖可能無法確知該
    他人將如何利用其存摺、提款卡，然其應可預見刻意使用別
    人存摺、提款卡者，必作非法之途，恐嚇取財當然是有可能
    之事，卻仍將其存摺等物交給該他人，且其帳戶果然被用為
    恐嚇取財之工具，其容任他人利用其帳戶恐嚇取財之行為，
    已符合預見其發生而其發生並不違背其本意之間接故意（不
    確定故意）之情形。本件事證明確，被告犯行應堪認定。
三、按刑法第346條第1項之恐嚇取財罪，與同法第339條第1項之
    詐欺取財罪，二者之區別，在於前者係施用使人心生畏怖之
    恐嚇手段，致被害人心生畏懼，明知不應交付財物而交付，
    後者係施用詐術手段，使人陷於錯誤，誤信為應交付財物而
    交付，惟上開之恐嚇手段，常以虛假之事實為內容，故有時
    亦不免含有詐欺之性質，倘含有詐欺性之恐嚇取財行為，足
    使人心生畏懼時，自應僅論以高度之恐嚇取財罪，殊無再適
    用詐欺取財罪之餘地（最高法院84年度台上字第1993號判決
    參照）。是以該不法集團成員以上述使人心生畏怖之不實事
    項，令被害人王月交付金錢，致被害人心生畏懼，而依指示
    匯十萬元之行為，係共同犯刑法第346條第1項之恐嚇取財罪
    ，起訴書載係犯刑法第339條第1項之詐欺取財罪，尚有未洽
    ，起訴法條應予變更，而被告提供其上開臺中公益路郵局帳
    戶之存摺等物予該不法集團成員恐嚇取財，係基於幫助他人
    恐嚇取財之間接故意，且所為屬恐嚇取財罪構成要件以外之
    行為，應屬幫助犯。核被告所為，係犯刑法第30條第1項、
    第346條第1項之幫助共同恐嚇取財罪，依刑法第30條第2項
    幫助犯之規定減輕其刑。又刑法於94年2月2日修正公布，並
    於95年7月1日生效施行，刑法第346條第1項恐嚇取財罪，法
    定刑得併科一千元以下罰金，依修正後刑法施行法增訂第1
    條之1：「94年1月7日刑法修正施行後，刑法分則編所定罰
    金之貨幣單位為新臺幣，94年1月7日刑法修正時，刑法分則
    編未修正之條文定有罰金者，自94年1月7日刑法修正施行後
    ，就其所定數額提高為三十倍，但72年6月26日至94年1月7
    日新增或修正之條文，就其所定數額提高為三倍。」，及刑
    法第33條第5款修正為：「主刑之種類如下：五、罰金：新
    臺幣一千以上，以百元計算之」等規定觀之，依修正後之法
    律，刑法第346條第1項恐嚇取財罪所得科處之罰金刑最高為
    新臺幣三萬元，最低為新臺幣一千元，然依被告行為時之刑
    罰法律，即罰金罰鍰提高標準條例第1條前段規定之提高倍
    數十倍及修正前刑法第33條第5款規定之罰金最低額一元計
    算，則刑法第346條第1項之恐嚇取財罪所得科處之罰金最高
    為銀元一萬元，最低額為銀元十元，若換算為新臺幣，最高
    額與新法同為新臺幣三萬元，最低額則僅為新臺幣三十元。
    比較上述修正前、後之刑罰法律，應以修正前之刑法第33條
    第5款之規定較有利於被告。爰審酌被告犯後飾詞卸責，態
    度不佳，所為助長他人犯罪，危害社會治安，惟僅係遭人利
    用惡性非重等一切情狀，量處如主文所示之刑。公訴人雖然
    請求判處被告有期徒刑五月，然本院忖諸本件被害人損失之
    金額尚非鉅大，且被告之該郵局帳戶明細顯示，除被害人所
    匯入之該筆款項外，再無其他款項入帳，所造成之社會危害
    尚輕等情，認所宣告之刑已足收懲儆之效，公訴人所求刑度
    稍嫌過重，不足憑採。再修正前之刑法第41條第1項前段規
    定：「犯最重本刑為五年以下有期徒刑以下之刑之罪，而受
    六個月以下有期徒刑或拘役之宣告，因身體、教育、職業、
    家庭之關係或其他正當事由，執行顯有困難者，得以一元以
    上三元以下折算一日，易科罰金」，被告行為時之易科罰金
    折算標準，修正前罰金罰鍰提高標準條例第2條前段（現已
    刪除）規定，就其原定數額提高為一百倍折算一日，則本件
    被告行為時之易科罰金折算標準，應以銀元三百元折算一日
    ，經折算為新臺幣後，應以新臺幣九百元折算為一日，而修
    正後之刑法第41條第1項前段規定：「犯最重本刑為五年以
    下有期徒刑以下之刑之罪，而受六個月以下有期徒刑或拘役
    之宣告者，得以新臺幣一千元、二千元或三千元折算一日，
    易科罰金」，比較修正前後之易科罰金折算標準，以修正前
    之規定，較有利於被告，依刑法第2條第1項前段，本件應依
    修正前刑法第41條第1項前段規定，定其易科罰金之折算標
    準。
據上論斷，應依刑事訴訟法第299條第1項前段、第300條，刑法
第2條第1項前段、第30條、第346條第1項、修正前刑法第33條第
5款、第41條第1項前段，罰金罰鍰提高標準條例第1條前段、修
正前罰金罰鍰提高標準條例第2條，判決如主文。
本件經檢察官黃政揚到庭執行職務
中　　華　　民　　國　　96　　年　　2 　　月　　5 　　日
                  臺灣臺中地方法院刑事第十三庭
                          審判長法  官  李秋娟
                                法  官  陳得利
                                法  官  許月馨
以上正本證明與原本無異。
如不服本判決，應於收受送達後10日內向本院提出上訴書狀（應
附繕本）。
　　　　　　　　　　　 　 　　　書記官  吳慕先
中　　華　　民　　國　　96　　年　　2 　　月　　5 　　日
附錄論罪科刑法條
中華民國刑法第346條第1項
意圖為自己或第3人不法之所有，以恐嚇使人將本人或第3人之物
交付者，處6月以上5年以下有期徒刑，得併科1000元以下罰金。
